【裁判字號】    98,上訴,259
【裁判日期】    990408
【裁判案由】    偽造有價證券等
【裁判全文】
臺灣高等法院刑事判決                 98年度上訴字第259號
上  訴  人
即  被  告  甲○○
選任辯護人  崔駿武律師
上列上訴人因偽造有價證券等案件，不服臺灣臺北地方法院
97年度訴字第1808號，中華民國97年11月26日第一審判決
（起訴案號：臺灣臺北地方法院檢察署96年度偵續字第8號）
，提起上訴，本院判決如下：
    主  文
上訴駁回。
    事  實
一、甲○○係瀧擎國際有限公司（下稱瀧擎公司）之負責人，其
    因瀧擎公司亟需資金周轉，竟夥同其配偶黃婉惠（由原審法
    院以98年度訴字第1066號另案審理中）及另一真實姓名、年
    籍不詳之成年男子，共同基於行使偽造私文書之概括犯意聯
    絡，及意圖供行使之用，而偽造有價證券、意圖為自己不法
    所有之犯意聯絡，利用乙○○於民國93年12月間，委由其代
    辦銀行貸款，而取得乙○○之身分證件、在職證明、財力證
    明影本，及授權代刻印章之機會，於94年1月初，偽以乙○
    ○名義，填寫信用貸款申請書，並由該真實姓名年籍不詳之
    成年男子，在該申請書申請人欄偽造乙○○之簽名1枚，及
    申請人配偶欄偽造乙○○之配偶江歡玶之簽名1枚，且盜用
    乙○○授權刻印之印章蓋印於其上，再由黃婉惠連同乙○○
    之身分證件、在職證明及財力證明影本，持向址設臺北市松
    山區○○○路○段289號台新國際商業銀行（下稱台新銀行）
    南京東路分行申請信用貸款而行使之，經台新銀行審核通過
    核貸新臺幣（下同）61萬元（下簡稱系爭貸款）後，台新銀
    行南京東路分行承辦人林致安旋即聯絡黃婉惠通知乙○○本
    人前來對保，該真實姓名年籍、不詳之成年男子，乃冒稱乙
    ○○本人，於同年月12日下午3、4時許，攜乙○○之身分證
    件影本及乙○○授權刻印之印章，至台新銀行南京東路分行
    附近之咖啡廳，與不知情之林致安辦理對保，並於台新銀行
    信用貸款借據暨約定書、客戶基本資料表、個人資料使用聲
    明書、開戶業務申請書、VISA晶片金融卡申請書、臺幣往來
    印鑑暨資料卡、本票授權書等文件上，偽造乙○○之簽名，
    並盜用乙○○之印章蓋印於其上（偽造之署押及盜用之印文
    詳如附表所示），又偽以乙○○名義簽發面額61萬元之本票
    1 紙，作為上開借款之擔保，偽造完成後，將偽造之前開貸
    款文件及本票，一併交付林致安而行使之，使台新銀行南京
    東路分行承辦人員陷於錯誤，誤認乙○○本人確有貸款之意
    ，而於同日下午4時2分許，撥款61萬元至乙○○在台新銀行
    南京東路分行所開設帳號00000000號帳戶（該貸款屬回復型
    貸款，實際動用金額為773,402元），足以生損害於台新銀
    行南京東路分行對於貸款審核之正確性，及乙○○本人，嗣
    因李銘瀧未按期清償，經台新銀行南京東路分行向乙○○催
    繳，始查悉上情。
二、案經乙○○訴由臺灣臺北地方法院檢察署檢察官，及臺灣士
    林地方法院檢察署呈請臺灣高等地方法院檢察署令轉臺灣臺
    北地方法院檢察署檢察官偵查起訴。
    理  由
壹、程序部分：
一、按證人、鑑定人依法應具結而未具結者，其證言或鑑定意見
    ，不得作為證據，刑事訴訟法第158條之3定有明文，此規定
    乃為擔保證人據實陳述，以確保司法權作用之正確性而設，
    此與同法第159條以下之傳聞法則主要在落實被告反對詰問
    權之行使，保障其訴訟上之防禦權，並符合直接審理與言詞
    審理原則之情形，相異其趣（最高法院96年度台上字第2098
    、910號判決意旨參照）；查本件遠東銀行業務經辦員黃釗
    文、華卡公司業務經辦員周遠豪乃被告以外之人，本質上屬
    於證人，其陳述查獲經過，除非其有依法不得令其具結之情
    形，否則均應依人證之法定偵查、審判調查程序令其具結，
    方得作為證據，如認未經具結之證人證詞，一旦符合容許傳
    聞證據之例外，即有證據能力，一則，已然混淆令證人具結
    之規定及傳聞法則在訴訟法上本質之差異，二則，勢將架空
    刑事訴訟法第158條之3所欲透過具結擔保司法權作用正確行
    使之本旨，故依法應具結而未具結之證人證詞，應認無證據
    能力，法院不得援其陳述作為判決之基礎，且此乃證據絕對
    排除事項（上開法文並無「除法律有規定者外」之例外規定
    ），縱使同法第159條之5就例外承認傳聞證據之證據能力之
    「同意性法則」亦有明文，然未經具結之證詞既屬絕對排除
    之證據，自不得因當事人於審判程序之同意，逕認該未經具
    結之證言，亦得作為證據，此於適用同法條（第159條之5）
    第2項所定「視為有前項之同意」之情形者，亦應受上揭第
    158條之3規定之限制（最高法院94年度台上字第3277、4436
    號判決、98年度台上字第935、1790號判決均同此見解，可
    供參考）。查本件證人黃釗文、周遠豪於偵查中，檢察官雖
    以證人身分訊問傳喚並訊問之，然遍查全卷並無該次具結之
    結文附卷，無從認定該次具結之法定程序已然完備（刑事訴
    訟法第189條參照），是仍應認上開證人於偵查中之證詞並
    未依法具結，而無證據能力。
二、次按被告以外之人於偵查中向檢察官所為之陳述，除顯有不
    可信之情況者外，得為證據，刑事訴訟法第159條之1第2項
    亦有明文。所謂不可信性情況，法院應審酌被告以外之人於
    陳述時之外在環境及情況，例如：陳述時之心理狀況、有無
    受到外力干擾等，以為判斷是否有形式上顯然不可採信之依
    據。查證人即告訴人乙○○、證人林致安、謝惠羽於檢察官
    偵查時，係以證人之身份陳述，其後並經告以具結義務及偽
    證處罰，命證人朗讀結文後具結，係於負擔偽證罪之處罰心
    理下證述，並以具結擔保其供述之真實性，又無受其他不當
    外力干擾之情形，是證人即告訴人、證人林致安、謝惠羽於
    偵查中在檢察官面前具結所為之證述，查無顯然不可信之情
    況，依上開刑事訴訟法第159條之1第2項規定，自得為證據
    。
三、另本件認定事實所引用之卷內其餘卷證資料，並無證據證明
    係公務員違背法定程序所取得，被告及其辯護人於本院準備
    程序及審判程序中復未於言詞辯論終結前表示異議（見本院
    卷第96頁反面、第133頁反面至第142頁正面），且卷內之文
    書證據，亦無刑事訴訟法第159條之4之顯有不可信之情況與
    不得作為證據之情形，則依刑事訴訟法第159條之5之規定，
    本件認定事實所引用之所有文書證據，均有證據能力，合先
    敘明。
貳、實體方面：
一、訊據上訴人即被告甲○○對於台新銀行南京東路職員林致安
    在告訴人乙○○未親自出面交付其本人身分資料、在職證明
    、財力證明等影本資料下，辦理貸款額度61萬元，所動支款
    項皆由被告使用，及為擔保還款所簽發如附表所示面額61萬
    元本票，並非告訴人親自簽發等情固坦承不諱，惟矢口否認
    涉有偽造私文書、偽造有價證券及詐欺取財犯行，辯稱：系
    爭貸款係經告訴人同意並授權後辦理，告訴人知悉被告以其
    名義向台新銀行申辦系爭貸款，且系爭貸款核撥後係要借給
    被告使用，開戶之存摺及印章亦為告訴人所交付云云。惟查
    ：
（一）系爭貸款並非告訴人親自赴台新銀行申請，告訴人亦未前
      往對保及辦理開戶等情，業據證人即告訴人於偵查中及原
      審審理時證述明確（見臺灣臺北地方法院檢察署95年度他
      字第2065號偵查卷第68頁、第69頁，原審卷第44頁反面至
      第45頁），而證人即台新銀行南京東路分行承辦人林致安
      於原審亦到庭證稱：當初是瀧擎公司即被告的公司打電話
      表示客戶要辦貸款，由黃婉惠將告訴人名義申請之貸款申
      請書，連同告訴人之身分證件及財力證明等一併送件，貸
      款審核通過後，伊就打電話告訴被告，表示要辦理對保，
      後來自稱「乙○○」之人打電話來說他要來對保，伊通常
      會請客人到銀行的辦公室對保，因為有影印機可以影印，
      順便也讓客人安心，但當天自稱「乙○○」之人說他沒有
      時間上來，要伊到外面對保，就約在臺新銀行南京東路分
      行附近之咖啡廳見面，本件對保伊印象很深刻，因為這是
      伊對保速度最快的一件，當時自稱乙○○之人一個人來，
      頭戴一頂棒球帽，帽子壓得很低，通常來辦理信用貸款之
      人都會問東問西，但自稱「乙○○」之人一進來，什麼都
      沒問，伊把資料交給他，他就問伊在哪裡簽名，哪裡要蓋
      章，就低著頭一直簽名及蓋章，且速度很快，對保時伊試
      著說明什麼，可是他不聽只急著要走，沒有仔細閱讀契約
      條款，也沒有詢問相關違約金、利率、年限及每期應繳金
      額，而且當時伊要核對他的身分證件正本，他說沒有，還
      說他剛去別家銀行對完保，就直接拿一張與被告之前所提
      供相同之告訴人身分證件影本給伊，開戶之存摺及提款卡
      伊是依申請書上指定寄送之地址寄送，伊無法確認當時對
      保之人即為在庭之告訴人等語甚詳（見原審卷第51頁至第
      52頁）。且如附表所示文件上乙○○之簽名，經原審送請
      法務部調查局鑑定結果，與告訴人當庭簽名及於國泰世華
      商業銀行（下稱國泰世華銀行）開戶時所留存之簽名，筆
      劃特徵不同，復有法務部調查局96年7月2日調科壹字第09
      600266060號鑑定通知書1份在卷可稽（見臺灣士林地方法
      院96年度簡字第62號民事影印卷第48頁至第50頁）。此外
      ，並有台新銀行95年7月10日台新總法制第00000000001號
      函及檢附之系爭貸款相關資料、台新銀行帳號0000000000
       000號帳戶存摺、冒用明細各1份附卷足憑（同上偵查卷
      第100頁至第123頁、第130頁、臺灣士林地方法院檢察署
      95年度他字第1365號偵查卷第10頁至第12頁），堪認系爭
      貸款，應非告訴人親自申請及對保無訛，且為擔保系爭貸
      款以乙○○名義所簽發如附件所示面額61萬元之本票1紙
      ，亦非告訴人親自簽發乙節，應堪認定。而本件被告之妻
      黃婉惠所持之告訴人印章及辦理系爭貸款所需個人資料，
      既係由被告所交付，則被告是否涉犯本件偽造私文書、偽
      造有價證券及詐欺取財犯行，應審究者，厥為告訴人是否
      同意並授權委由被告向台新銀行申請系爭貸款。
（二）查本件告訴人並未向台新銀行申辦系爭貸款、對保及開戶
      ，業據證人即告訴人證述如上，參諸證人林致安於原審證
      述：當時與其辦理對保之人，乃刻意與之相約在銀行外對
      保，且獨自前來，並故意將頭戴之棒球帽壓低，企圖遮掩
      容貌，一直低頭簽名及蓋章，對於貸款契約內容漠不關心
      ，僅急於離去，又提不出身分證件原本，與一般對保情形
      迥異等語（見原審卷第51頁至第52頁）。況徵諸銀行實務
      ，既稱貸款對保，即係由銀行承辦人向貸款本人親自對保
      ，其對保內容包括令其親自在貸款文件（包括貸款約定書
      、本票或借據等）上簽名，並核對身份證件，其目的無非
      係確認借款人確有借款真意，避免不必要糾紛，並藉此確
      保銀行債權，而本件如被告所辯：爭貸款係告訴人本人申
      貸，並慨然允諾出借被告使用云云屬實，衡情被告既因亟
      需資金周轉而向告訴人借用該貸款，則被告及黃婉惠於獲
      悉林致安通知對保時，理應相當重視，由告訴人前往對保
      ，使之瞭解貸款詳情，防杜糾紛，並期順利完成對保手續
      ，迅速取得貸款，以解決眼前財務窘境，焉有如上所述，
      告訴人未親自前往，而找一真實姓名、年籍不詳之人，且
      無法提出告訴人身分證件正本前往對保，如此豈不更容易
      發生貸款糾紛？況參以如上所述，因與林致安對保之人並
      非告訴人本人，故而前往對保之人因作賊心虛，深恐事跡
      敗露，而有上開種種異於常情之舉。是本件顯係被告辦理
      系爭貸款並未事先徵得告訴人同意，亦未獲得授權無訛。
      被告辯稱：系爭貸款係告訴人本人申貸，並允諾出借被告
      使用云云，顯不足採信。
（三）被告另辯稱：告訴人在共犯黃婉惠另案（台灣台北地方法
      院98年度訴字第1066號偽造有價證券案件）審理中證述「
      （問：你是否知道甲○○幫你辦理貸款的銀行除了國泰世
      華銀行、遠東銀行之外，還有台新銀行?）我知道，因為
      甲○○跟我說這幾家銀行他都有送件，因為他說可以送件
      的他都有送，但是一開始並沒有告訴我是送哪幾家銀行，
      但是後來只要他有送就有跟我說。」（見台灣台北地方法
      院98年度訴字第1066號刑事卷第77頁正面），足證告訴人
      自始即知悉被告以其名義向台新銀行申請系爭貸款云云。
      惟查，告訴人曾委由被告向國泰世華銀行、遠東銀行辦理
      貸款，惟並未授權被告或黃婉惠向台新銀行申請系爭貸款
      乙節業據告訴人於偵查中、原審證述明確（見同上95年度
      他字第2065號偵查卷第68頁、第69頁、第193頁、第194頁
      ，原審卷第41頁至第47 頁反面），核與告訴人於共犯黃
      婉惠另案（台灣台北地方法院98年度訴字第1066號偽造有
      價證券案件）審理中證述「後來我與國泰世華銀行、遠東
      銀行辦理對保之後，我就跟甲○○說我的錢已經夠了。」
      、「（問：你何時跟甲○○表示貸款的錢已經夠了，不需
      要再貸款了？）是我與遠東銀行對保當天，我就跟甲○○
      說了」等語相符（見台灣台北地方法院98年度訴字第1066
      號刑事卷第77頁正面），是本件縱認告訴人曾委由被告向
      國泰世華銀行、遠東銀行辦理貸款，惟告訴人既在被告為
      告訴人向國泰世華銀行、遠東銀行辦理貸款後，向被告表
      示其貸款的錢已經足夠，不需要再貸款等語，堪認告訴人
      已不再授權被告為其辦理系爭貸款無訛。是本件尚難以被
      告片斷摘取告訴人於共犯黃婉惠另案（台灣台北地方法院
      98年度訴字第1066號偽造有價證券案件）審理中之上揭部
      分證述內容，遽認告訴人係授權被告辦理系爭貸款。是被
      告上揭辯解，不足採信。
（四）被告再辯稱：系爭貸款申請書進行日期欄雖係空白，惟參
      照卷附系爭貸款徵審表第1頁右上角「進件日期：2004/12
       /21」，可知系爭貸款被告係在93年12月21日已代告訴人
      向台新銀行申請，而非93年1月間始持告訴人個人資料向
      台新銀行申請，顯然告訴人在93年12月21日已知悉被告以
      其名義辦理系爭貸款云云。查參諸卷附台新銀行檢陳之告
      訴人信用貸款徵審表第1頁右上角進件日期固有「2004/12
      /21」之記載（見台灣台北地方法院98年度訴字第1066號
      刑事卷第65頁正面），惟如上所述，告訴人既未同意或授
      權被告代告訴人辦理系爭貸款，是本件縱認系爭貸款係由
      被告或黃婉惠在93年12月21日向台新銀行送件申請乙節屬
      實，惟亦不能據此即認定告訴人在93年12月21日確已知悉
      被告或黃婉惠向台新銀行送件申請系爭貸款。況本件在無
      其他證據足以佐證系爭貸款確係在93年12月21日向台新銀
      行申請下，尚難僅憑卷附台新銀行檢陳之告訴人信用貸款
      徵審表第1頁右上角進件日期有「2004/12 /21」之記載，
      遽認進件日期即屬系爭貸款之申請日期。是被告上揭辯解
      ，亦無可採。至被告另以上揭徵審表第2頁基本資料欄照
      會欄上記載銀行承辦人曾在93年12月23日電詢告訴人公司
      （應係服役單位），該單位人員曾回答告訴人調走了，去
      受訓，不清楚在哪單位等語，及告訴人於共犯黃婉惠另案
      （台灣台北地方法院98年度訴字第1066號偽造有價證券案
      件）審理中證述「但是在我向銀行送件之後，甲○○跟我
      說一定要有人替我回答，才會符合銀行的要求，所以我有
      向人事官說，如果有銀行的電話，就說我在這裡服役。」
      等語（見台灣台北地方法院98年度訴字第1066號刑事卷第
      78頁反面），辯稱告訴人確實知悉被告有代伊向台新銀行
      辦理系爭貸款云云，惟查，如上所述，參諸告訴人既曾委
      由被告向國泰世華銀行、遠東銀行辦理貸款，且對保日期
      均係在93年12月29日，則告訴人於上開期間，為求貸款順
      利通過，其交待其服役單位人事官對銀行承辦人如何回答
      ，衡情自有可能，而依卷內資料既無證據足資證明告訴人
      當時係交待服役單位人事官，來電者係台新銀行，則告訴
      人之服役單位人事官自無法判斷來電者究係國泰世華銀行
      、遠東銀行，抑或台新銀行，只要係來電者係銀行，服役
      單位人事官則為上揭回答。是本件自不能以上揭徵審表第
      2頁基本資料欄照會欄上之記載及告訴人之上揭證述，遽
      認本件係告訴人知悉被告有代告訴人向台新銀行辦理系爭
      貸款，始要求其服役單位人事官配合協助回答台新銀行之
      來電。同理，被告另辯稱：依卷附上揭徵審表第4頁聯絡
      人照會欄上記載銀行徵信人員曾以電話照會告訴人之弟弟
      張文德，張文德曾接聽並表示告訴人為職業軍人，且在受
      訓，確認系爭貸款申請書上所載住家電話為00000000、行
      動電話為0000000000正確，而上開電話號碼既均係被告使
      用之號碼，為何張文德在台新銀行照會時會告知無誤，顯
      然係告訴人告知張文德其有委託被告向台新銀行辦理系爭
      貸款，而請其配合電話照會云云。如上所述，告訴人既曾
      委由被告向國泰世華銀行、遠東銀行辦理貸款，且對保日
      期均係在93年12月29日，則告訴人於上開期間，為求貸款
      順利通過，其交待其弟弟張文德對銀行承辦人如何回答，
      自有可能，而衡情張文德亦無法判斷告訴人究係向哪家銀
      行貸款，則來電者究係國泰世華銀行、遠東銀行，抑或台
      新銀行並非重要，只要係來電者係銀行，其均可能為上揭
      回答。是被告上揭辯解，亦不可採。
（五）被告又辯稱：系爭貸款之台新銀行貸款申請書上告訴人個
      人資料欄下之住家電話為00000000、行動電話為00000000
      00，上開電話號碼均係被告使用之號碼，且與被告代告訴
      人向遠東銀行申請個人小額信用貸款申請書上留存之電話
      號碼相同，因告訴人當時不願其配偶江歡坪知悉貸款之事
      ，此可證明告訴人知悉被告為其申辦系爭貸款云云。惟查
      ，參諸銀行貸款徵信實務，為調查借款人個人信用、確保
      銀行債權，銀行承辦人於受理貨款申請後，依規定應會與
      借款人聯絡，其經核准貸款後，並會親自對借款人辦理對
      保手續，而其聯絡方式則是透過貸款申請書上個人資料欄
      借款人留存之聯絡電話，而本件如告訴人確係同意或授權
      被告辦理系爭貸款，其縱然當時不願其配偶江歡坪知悉貸
      款之事，而不留存住家聯絡電話，其亦可留存個人之行動
      電話，衡情應無留存被告行動電話及住家電話之必要。此
      益證系爭貸款並未經告訴人同意無訛。被告上揭辯解，顯
      係卸責之詞，不足採信。
（六）此外，被告另以告訴人在94年1月5日（星期三）上班時間
      請假外出至萬泰銀行天母分行、台東企業銀行台北分行辦
      理債務清償證明及個人歸戶總數查詢表，係為辦理系爭貸
      款之用，且系爭貸款對保日期94年1月12日亦為星期三，
      辯稱告訴人可在每週三上班時間請假外出辦理私事，系爭
      貸款確係被告申請，且由告訴人辦理對保；至對保筆跡鑑
      定結果雖非告訴人筆跡，惟其係告訴人臨時有事委請他人
      前往對保亦不可知，尚難據此係被告與姓名、年籍不詳男
      子所為；另如告訴人未同意被告辦理系爭貸款，為何在本
      件於94年4月爆發後，告訴人、被告與台新銀行間會共同
      商議債務轉讓事宜云云。惟查，銀行出具債務清償證明書
      係證明借款人已清償積欠該銀行債務，而個人歸戶總數查
      詢表則屬銀行利用電腦可查詢借款人個人積欠銀行債務狀
      況，上開資料借款人如已清償銀行債務後，即可申請銀行
      發給，至其用途並非僅限於另向其他銀行申請貸款用，其
      亦有可能借款人為確認其清償債務，而向銀行申請，以作
      為將來證明其個人債信使用，被告尚難僅憑告訴人曾申請
      上開債務清償證明，即認定係供申請系爭貸款之用；至個
      人歸戶總數查詢表，則任何銀行皆可查詢，本件如告訴人
      確有向台新銀行辦理系爭貸款，台新銀行即自逕行自電腦
      查詢告訴人之個人歸戶總數查詢表，而無庸告訴人另行向
      其他銀行申請，被告上揭辯解，自不可採。另94年1月5日
      與1月12日固均係星期三，惟亦難以94年1月5日告訴人曾
      請假外出赴銀行辦理債務清償證明書，遽認系爭貸款94
      年1月12日之對保亦係告訴人請假外出辦理，被告上開辯
      解，尚無依據；況系爭貸款94年1月12日之對保，並非告
      訴人親自為之，而前往對保之姓名、年籍之人，因作賊心
      虛，深恐事跡敗露，而有上開種種異於常情之舉，業如前
      述，更可證明前往對保之人不可能係告訴人所委託代為辦
      理之人，是被告上開辯解，顯不足採。至被告辯稱本件於
      94年4月爆發後，告訴人、被告與台新銀行間曾共同商議
      債務轉讓事宜乙節，要屬事後告訴人、被告與台新銀行間
      解決系爭貸款糾紛之方法，核與告訴人是否委由被告辦理
      系爭貸款無涉，被告辯解，亦難採信。
（七）綜上所述，參互上開事證，相互勾稽，足認本件被告確未
      徵得告訴人之同意或授權，而偽造系爭貸款文件及如附件
      本票，向台新銀行詐取系爭貸款無誤。是被告上開辯解，
      顯係事後卸責之詞，不足採信。從而，本件事證明確，被
      告犯行，均堪認定，應予依法論科。
二、至被告及辯護人聲請傳喚告訴人及證人林致安到庭作證，待
    證事實為告訴人同意或授權被告以其名義向台新銀行辦理系
    爭貸款，惟查，告訴人與證人林致安於偵查中及原審審理中
    ，就上揭待證事實，已到庭證述明確（見臺灣臺北地方法院
    檢察署95年度他字第2065號偵查卷第68頁、第69頁，原審卷
    第44頁反面至第45頁、第51頁、第52頁），是本院認待證事
    實已臻明瞭，無再調查之必要，被告及辯護人上揭傳喚證人
    聲請，應予駁回。另如附表所示文件及如附件所示本票上之
    簽名，係告訴人以左手書寫，然告訴人平日並無以左手寫字
    之習慣，此據證人即告訴人於原審審理時結證在卷（見原審
    卷第46頁反面），況若被告確係徵得告訴人同意申貸並使用
    系爭貸款，衡情告訴人亦無故以左手簽名，設局誣陷被告之
    必要，是本院認待證事實已臻明瞭，此部分亦無再行調查之
    必要，附此敘明。
三、比較新舊法部分：
    被告行為後，刑法部分條文業於94年1月7日修正，同年2月
    2日公布，並於95年7月1日施行，修正後即現行刑法第二條
    第1項規定：「行為後法律有變更者，適用行為時之法律，
    但行為後之法律有利於行為人者，適用最有利於行為人之法
    律。」，上開規定乃與刑法第1條罪刑法定主義契合，而貫
    徹法律禁止溯及既往原則，係規範行為後法律變更所生新舊
    法律比較適用之準據法，是刑法第2條本身雖經修正，但刑
    法第2條既屬適用法律之準據法，本身尚無比較新舊法之問
    題，應一律適用裁判時即修正後刑法第2條規定以決定適用
    之刑罰法律，合先敘明。而有關新舊法之比較，應就罪刑有
    關之共犯、連續犯、牽連犯加重等暨其他法定加減原因（如
    身分加減）與加減例等一切情形，綜其全部罪刑之結果而為
    比較（最高法院95年第8次刑事庭會議決議參照）。經查：
（一）刑法第201條偽造有價證券罪法定刑罰金部分，依修正前
      刑法第33條第5款規定：「罰金：（銀元）一元以上。」
      ，而銀元與新臺幣間之折算，依現行法規所定貨幣單位折
      算新臺幣條例規定，以銀元一元折算新臺幣三元；修正後
      刑法第三十三條第五款則規定：「罰金：新臺幣一千元以
      上，以百元計算之。」，經比較新舊法之規定，修正後刑
      法第33條第5款所定罰金之最低數額，較之修正前提高，
      自以修正前刑法第33條第5款規定有利於被告。
（二）修正前刑法第28條規定：「二人以上共同實施犯罪之行為
      者，皆為正犯。」，修正後刑法第28條則規定：「二人以
      上共同實行犯罪之行為者，皆為正犯。」，其中「實施」
      一語，涵蓋陰謀、預備、著手及實行之概念在內，其範圍
      較廣；而「實行」則著重於直接從事構成犯罪事實之行為
      ，其範圍較狹，是修正後刑法共同正犯之範圍已有限縮。
      共同正犯之範圍既因此而有變動，自屬犯罪後法律有變更
      ，而非僅屬純文字修正（最高法院97年度台上字第37號判
      決意旨參照），於本件被告之犯罪行為，依新舊法，均成
      立共同正犯，適用新法並無較有利於被告。
（三）修正後刑法業已刪除第56條連續犯之規定，是於新法修正
      施行後，行為人之數犯罪行為，即須分論併罰，此刪除雖
      非犯罪構成要件之變更，但顯已影響行為人刑罰之法律效
      果，自屬法律有變更，比較新舊法結果，適用被告行為時
      法律即舊法論以連續犯，對被告並無不利。
（四）修正後刑法第55條關於牽連犯之規定業經刪除，則被告所
      犯各罪，即應予分論併罰，比較新舊法結果，以適用被告
      行為時即修正前刑法第55條牽連犯之規定，較有利於被告
      。
（五）綜上法律修正前、後之整體比較，揆諸前揭最高法院決議
      及修正後刑法第2條第1項之「從舊從輕」原則，適用94年
      2月2日修正後之刑法，對被告並未較有利，自應適用修正
      前刑法之相關規定。
（六）修正後刑法第55條規定：「一行為而觸犯數罪名者，從一
      重處斷，但不得科以較輕罪名所定最輕本刑以下之刑。」
      ，此但書科刑之限制，為想像競合犯法理之明文化，非屬
      法律之變更，自無新舊法比較之問題（最高法院97年度台
      上字第906號判決意旨參照）。
四、按行使偽造之有價證券以使人交付財物，本即含有詐欺之性
    質，如果所交付之財物，即係該證券本身之價值，其詐欺取
    財仍屬行使偽造有價證券之行為，不另論以詐欺取財罪；但
    如行使該偽造之有價證券，係供擔保或作為新債清償而借款
    ，則其借款之行為，已屬行使偽造有價證券行為以外之另一
    行為，始應再論以詐欺取財罪，並依牽連犯關係，從一重處
    斷（最高法院90年度台上字第5416號判決意旨參照）。本件
    被告為向台新銀行辦理系爭貸款，而夥同共犯偽造本票並交
    付之，以作為借款之擔保，核其所為，係犯刑法第216條、
    第210條行使偽造私文書罪、刑法第201條第1項偽造有價證
    券罪及刑法第339條第1項詐欺取財罪。被告偽造署押、盜用
    印章以偽造如附表所示之私文書後持以行使，其偽造署押、
    盜用印章為偽造私文書之部分行為，偽造私文書之低度行為
    ，復為行使偽造私文書之高度行為所吸收；另被告偽造署押
    及盜用印章係偽造有價證券之部分行為，其偽造後復持以行
    使，行使之低度行為經偽造之高度行為所吸收，均不另論罪
    。被告於對保之同一時、地偽造如附表編號2至9所示之私文
    書，侵害同一之法益，各行為之獨立性極為薄弱，依一般社
    會健全觀念，在時間差距上，難以強行分開，應為接續犯，
    而為包括一罪（最高法院86年台上字第3295號判例參照）。
    被告與黃婉惠及另一真實姓名、年籍不詳之成年男子間，具
    有犯意聯絡及行為分擔，均為共同正犯。被告以一行為，於
    系爭貸款台新銀行信用貸款申請書同時偽造乙○○及江歡玶
    簽名之私文書並持以行使之，係屬想像競合犯，應依法從一
    重論處行使偽造私文書罪（最高法院73年台上字第3629號判
    例參照）。被告先後2次行使偽造私文書犯行，時間緊接，
    方法相同，觸犯構成要件相同之罪名，顯係基於概括犯意反
    覆為之，為連續犯，依修正前刑法第56條之規定，論以一罪
    ，並加重其刑。被告所犯連續行使偽造私文書、偽造有價證
    券及詐欺取財罪3罪間，有方法目的之牽連關係，應從一重
    之偽造有價證券罪論處。起訴書雖未敘及被告於台新銀行信
    用貸款申請書申請人配偶欄偽造江歡玶簽名並持以行使之犯
    行，惟該部分與被告前開於台新銀行信用貸款申請書申請人
    欄偽造告訴人簽名並持以行使之犯行間，有想像競合犯之裁
    判上一罪關係，為起訴效力所及，本院自應併予審究，附此
    敘明。
五、不另為無罪之諭知部分：
（一）公訴意旨另以：被告明知告訴人於93年12月27日下午與國
      泰世華銀行行員周遠豪完成對保手續後，僅授權被告向遠
      東國際商業銀行（下稱遠東銀行）申辦貸款20萬元，然被
      告為免告訴人發現遠東銀行之貸款案係核貸50萬元，且為
      求順利取得多餘款項供己周轉使用，乃與黃婉惠、遠東銀
      行業務經辦黃釗文共同意圖為自己不法所有及基於偽造文
      書、偽造有價證券之犯意聯絡，於同日晚間，在台北市○
      ○街停車場內，與告訴人辦理對保手續時，僅提供空白之
      個人貸款契約書、撥款暨扣款委託書、本票、授權書等文
      件予告訴人簽名，黃婉惠則在旁附和後續貸款及代償作業
      其會處理云云，致告訴人陷於錯誤，以為僅向遠東銀行貸
      款20萬元，而於上揭空白文件上簽署姓名，其後被告、黃
      婉惠、黃釗文即逾越授權，由黃釗文配合在上開告訴人簽
      署姓名之空白個人貸款契約書、撥款暨扣款委託書、本票
      、授權書等文件上，分別填入借款金額、發票金額均為50
      萬元，簽約日期、發票日期均為同年月29日，並於上開文
      件上蓋用乙○○之印文共21枚，表明乙○○於同日與遠東
      銀行簽約借款50萬元，並簽發發票日為同日、金額50萬元
      之本票1紙予遠東銀行作為擔保，且授權遠東銀行於行使
      該50萬元本票權利時，得逕行填列到期日，而分別偽造私
      文書（即個人貸款契約書、撥款暨扣款委託書、授權書部
      分）及偽造有價證券（即本票部分），黃釗文更於其業務
      上製作之個人貸款契約書對保欄內，虛偽登載對保日期為
      同日，對保地點為桃園市○○街78號3樓之遠東銀行桃園
      分行，表明於上開時、地與告訴人完成對保手續，並交回
      遠東銀行以行使，致遠東銀行陷於錯誤，以為告訴人本人
      確實申貸50萬元，而於同年月31日，將款項50萬元撥入告
      訴人為配合本次貸款而申設，由黃釗文於同日代為領取，
      交由被告保管存摺、提款卡、印鑑之遠東銀行第00000000
      000000號帳戶，足以生損害於告訴人及遠東銀行對貸款審
      核之正確性。因認被告此部分另涉犯刑法第216條、第210
      條行使偽造私文書罪、刑法第201條第1項偽造有價證券罪
      及刑法第339條第1項詐欺取財罪云云。
（二）按犯罪事實應依證據認定之，無證據不得認定犯罪事實，
      刑事訴訟法第154條第2項定有明文。此所謂認定犯罪事實
      之證據，無論其為直接或間接證據，均須達於通常一般人
      均不致有所懷疑，而得確信其為真實之程度，始得據為有
      罪之認定，若其關於被告是否犯罪之證明未能達此程度，
      而有合理性懷疑之存在，致使無法形成有罪之確信，根據
      「罪證有疑、利於被告」之證據法則，即不得遽為不利被
      告之認定（最高法院29年上字第3105號、40年台上字第86
      號、76年台上字第4986號判例參照）。次按告訴人之告訴
      ，係以使被告受刑事追訴為目的，其指訴是否與事實相符
      ，仍應調查其他證據，以資審認，必被害人所述被害情形
      ，無瑕疵可擊，且就其他方面調查，又與事實相符，始足
      據為有罪判決之基礎（最高法院81年度台上字第3539號判
      決意旨參照）。
（三）公訴人認被告涉有上揭犯行，無非係以告訴人之指訴、共
      犯黃釗文之供述、證人周遠豪之證述、遠東銀行個人小額
      信用貸款申請書、個人小額貸款契約書、撥款暨扣款委託
      書、本票及授權書、遠東銀行96年12月25日（96）遠銀消
      字第864號函及附件等件，為其主要論據。
（四）訊據被告固不否認代告訴人送件申辦系爭遠東銀行貸款，
      惟堅詞否認有何上述犯行，辯稱：告訴人於對保時即知悉
      系爭遠東銀行貸款為50萬元，伊因周轉所需，經告訴人同
      意後借用其中25萬元，告訴人將每月應分擔之本息匯給伊
      ，並將遠東銀行之存摺交給伊，由伊負責繳納本息等語。
（五）經查，告訴人於93年12月27日下午與國泰世華銀行行員周
      遠豪完成對保手續後，即向被告表示僅需再貸款20萬元，
      並於同日晚間由黃婉惠陪同，在台北市峨嵋停車場，與遠
      東銀行業務經辦黃釗文辦理對保時，又再度向黃婉惠及黃
      釗文重申其僅需貸款20萬元，當時貸款文件及本票上係空
      白，並未記載貸款金額等情，固據證人即告訴人於本院審
      理時指證在卷（見原審卷第42頁、第43頁）。然告訴人係
      59年出生，職業為軍人，其於93年12月間向國泰世華銀行
      及遠東銀行辦理貸款，係為清償前向萬泰商業銀行及臺東
      區中小企業銀行之信用貸款，且於當日與黃釗文對保前，
      甫與國泰世華銀行行員周遠豪完成對保，並於對保時填寫
      資料，此據證人即告訴人證述在卷（見原審卷第41頁、第
      45頁），告訴人既為智慮成熟之成年人，並已有相當之社
      會歷練，及數次向銀行貸款之經驗，豈有明知貸款契約及
      本票均係空白，亦未載明貸款金額，顯與一般貸款常情歧
      異之情況下，猶率爾簽名對保，事後又未加聞問之可能？
      況遠東銀行於93年12月31日撥款50萬元至告訴人遠東銀行
      帳號00000000000000號帳戶後，旋於同日匯出225,838元
      至告訴人臺東區中小企業銀行帳號0000000000000號帳戶
      ，用以代償告訴人於臺東區中小企業銀行之信用貸款，此
      有遠東銀行96年12月25日（96）遠銀消字第864號函在卷
      可憑（見同上偵續字偵查卷第206頁），告訴人亦不諱言
      ：「世華銀行的貸款是匯到我的帳戶，由我自己保管世華
      銀行的存摺，遠東銀行的貸款雖也匯到我遠東銀行帳戶，
      但存摺我都沒有拿過，當時被告匯給我20幾萬，我覺得怪
      怪的，就向被告要存摺，被告一直拖，一直沒有給我」等
      語（見同上偵續字偵查卷第114頁），果若告訴人所稱其
      於對保時，貸款契約及本票皆未載明貸款金額，告訴人既
      於對保之際一再強調貸款金額為20萬元，足徵其對貸款金
      額相當重視，而其自行向銀行查證貸款金額又無任何困難
      ，焉有明知用以清償臺東區中小企業銀行信用貸款之金額
      ，已逾貸款金額，被告復一再推諉拒還存摺，心知有異，
      竟未予質疑並詳加查證，此顯悖異常情。
（六）綜上各情，足證被告辯解，並非全然不可信。本院自不能
      徒憑告訴人之片面指訴，又乏其他證據可佐之情況下，遽
      為不利於被告之認定。公訴人所提證據及指出證明之方法
      ，無從說服本院形成被告所涉上開犯行有罪之心證，此外
      ，復查無其他積極證據足資認定被告確有公訴人所指前揭
      犯行，既不能證明被告犯罪，此部分原應為無罪之諭知，
      惟起訴書認此部分與前開有罪部分有連續犯之裁判上一罪
      關係，爰不另為無罪之諭知。
六、原審審理結果，認被告犯上開之罪，適用刑法第2條第1項前
    段、第201條第1項、第216條、第210條、第339條第1項、第
    55條、修正前刑法第28條、第56條、第55條等規定，並審酌
    被告因需款孔急，竟夥同共犯利用告訴人委請其申辦其他銀
    行貸款之機會，冒用告訴人名義偽造貸款文件並簽發本票以
    詐取貸款，且犯罪後猶飾詞圖卸，否認犯行，及其品行、智
    識程度、生活狀況、告訴人及台新銀行所受之損害等一切情
    狀，量處有期徒刑3年2月，並敘明被告之犯罪時間雖在96年
    4月24日之前，然被告既經本院判處有期徒刑3年2月，所犯
    之罪又屬中華民國九十六年罪犯減刑條例第3條第1項第15款
    所列不予減刑之罪，故不予減刑。另敘及如附表所示偽造之
    私文書及如附件所示之本票，雖已執交台新銀行，非屬被告
    所有，然如附表所示偽造之私文書上偽造之乙○○及江歡玶
    署押共12枚，及如附件所示偽造之本票，不問屬於犯人與否
    ，分應依刑法第219條、第205條規定，宣告沒收之；至如附
    表所示偽造之私文書上，盜用乙○○授權刻印之印章所蓋之
    印文，非屬偽造之印文，故不予宣告沒收（最高法院48年台
    上字第1533號、48年台上字第113號判例參照），附此敘明
    。經核原審判決認事用法並無違誤，量刑亦稱妥適。被告上
    訴徒以如上所述辯解（詳本判決理由貳、一【一】至【六】
    所示被告辯稱部分），主張本案係告訴人同意並授權委由被
    告向台新銀行申請系爭貸款為理由，指摘原判決不當，揆諸
    上揭說明（詳本判決理由貳、一【一】至【七】所示），其
    上訴並無理由，應予駁回。
據上論斷，應依刑事訴訟法第368條，判決如主文。
本案經檢察官侯寬仁到庭執行職務
中    華    民    國    99     年     4     月    8   日
                刑事第十五庭  審判長法  官  吳昭瑩
                                    法  官  蘇隆惠
                                    法  官  吳炳桂
以上正本證明與原本無異。
如不服本判決，應於收受送達後10日內向本院提出上訴書狀，其
未敘述上訴之理由者並得於提起上訴後10日內向本院補提理由書
（均須按他造當事人之人數附繕本）「切勿逕送上級法院」。
                                    書記官  洪雅蔓
中    華    民    國    99    年    4     月    12    日
附錄本判決論罪科刑法條全文：
刑法第201條第1項：
意圖供行使之用，而偽造、變造公債票、公司股票或其他有價證
券者，處3年以上10年以下有期徒刑，得併科3千元以下罰金。
刑法第210條：
偽造、變造私文書，足以生損害於公眾或他人者，處5年以下有
期徒刑。
刑法第216條：
行使第210條至第215條之文書者，依偽造、變造文書或登載不實
事項或使登載不實事項之規定處斷。
刑法第339條第1項：
意圖為自己或第三人不法之所有，以詐術使人將本人或第三人之
物交付者，處5年以下有期徒刑、拘役或科或併科1千元以下罰金
。

司法院資訊處製作；財團法人民間司法改革基金會備份。
